【裁判字號】    88,訴,382
【裁判日期】    900719
【裁判案由】    分割共有物
【裁判全文】
臺灣雲林地方法院民事判決  八十八年度訴字第三八二號
    原      告    申○○○
    被      告    卯○○
                  午○○
    被      告    天○○○
    兼右三人共同
    訴訟代理人    酉○○      .
    被      告    寅○○      .
                  地○○      .
                  子○○      .
                  巳○○      .
                  辰○○      .
                  未○○      .
                  丑○○      .
                  亥○        .
                  壬○        .
    兼訴訟代理人  癸○        .
    被      告    戌○        .
                  丁○○      住台北市○○區○○里○○路二七八巷二弄一
                              .
                  丙○○      .
                             .
                  甲○○      .
                             .
                  辛○○      .
                              .
                             .
                  己○○      .
                  庚○○      .
                  戊○○      .
    右三人共同
    訴訟代理人    乙○○      .
右當事人間請求分割共有物事件，本院判決如左：
    主    文
被告卯○○、午○○、酉○○、寅○○、天○○○應就坐落雲林縣二崙鄉○○段一九
○號，地目建，面積○‧三四五六六○公頃土地，訴外人廖萬愛之應有部分一八○○
分之十七辦理繼承登記。
被告卯○○、午○○、酉○○、寅○○、地○○、子○○、巳○○、辰○○、未○○
、丑○○、亥○、丁○○、丙○○、甲○○、辛○○、天○○○、壬○、癸○、戌○
己○○、庚○○、戊○○應協同原告向雲林縣西螺地政事務所將兩造共有坐落雲林縣
二崙鄉○○段一九○號土地面積更正為○‧三四五六六○公頃。
前項土地面積更正完畢後，兩造共有上開坐落雲林縣二崙鄉○○段一九○號，地目建
，面積○‧三四五六六○公頃土地，依如附圖己案所示之方法分割：
附圖符號Ｂ面積○‧○五四八九二公頃由被告壬○、癸○、戌○取得，並依應有部分
三十五分之十一、三十五分之十二、三十五分之十二之比例保持共有；
符號Ｃ面積○‧○二○三公頃由被告亥○取得；
符號Ｆ面積○‧○四八○公頃由原告申○○○取得；
符號Ｇ面積○‧○二四四公頃由被告巳○○、辰○○取得，並依應有部分各二分之一
之比例保持共有；
符號Ａ面積○‧○二六三○四公頃由被告丁○○、丙○○、甲○○取得，並依應有部
分各三分之一之比例保持共有；
符號Ｅ面積○‧○三四七公頃由被告丑○○取得；
符號Ｈ面積○‧○二四三公頃由被告未○○取得；
符號Ｉ面積○‧○二七三公頃由被告己○○、戊○○、庚○○、辛○○取得，並依應
有部分十九分之五、十九分之四、十九分之五、十九分之五之比例保持共有；
符號面積Ｊ○‧○二九三公頃由被告子○○取得；
符號K面積○‧○二三○四○公頃由被告地○○取得；
符號L面積○‧○○三二六四公頃由被告卯○○、午○○、酉○○、寅○○、天○○○取得，並依應有部分各五分之一之比例保持共有；
符號Ｄ面積○‧○二八四公頃由被告亥○、壬○、癸○、戌○、丑○○、己○○、戊○○、庚○○、辛○○取得，並依應有部分四分之一、一百四十分之十一、一百四十
分之十二、一百四十分之十二、四分之一、七十六分之五、七十六分之四、七十六分
之五、七十六分之五之比例保持共有。
訴訟費用由兩造按原應有部分比例負擔。
    事    實
甲、原告方面：
一、聲明：
  （一）、被告卯○○、午○○、酉○○、寅○○、天○○○應就坐落雲林縣二崙鄉
          ○○段一九○號（下稱系爭土地）地目建，面積○‧三五一一公頃，廖萬
          愛應有部分一八○○分之十七辦理繼承登記。
  （二）、被告應協同原告至雲林縣西螺地政事務所辦理面積更正。
  （三）、兩造共有之系爭土地，地目建，面積○‧三五一一公頃土地准予分割，如
          原告所提附圖所示５部分分割原告取得；１部分分歸被告地○○取得；２
          部分分歸子○○取得；３部分分歸被告卯○○、午○○、酉○○、寅○○
          取得公同共有；４部分分歸巳○○、辰○○共同取得並按其原應有部分比
          例保持共有；６部分分歸未○○取得；７部分分歸丑○○取得；９部分分
          歸亥○取得；１０部分分歸壬○、癸○、戌○共同取得，並按其原應有部
          分比例保持共有；１１部分分歸丁○○、丙○○、甲○○共同取得並按其
          原應有部分比例保持共有；１２部分分歸辛○○、己○○、庚○○、李謀
          正共同取得，並按其原應有部分比例保持共有；７部分由全體共有人按其
          原應有部分比例保持共有為道路。
二、陳述：
  （一）、坐落系爭土地，共有人廖萬愛業已死亡，其應有部分一八○○分之十七應
          由卯○○、午○○、酉○○、寅○○辦理繼承登記。
  （二）、系爭土地為兩造所共有，兩造間就共有土地不能協議分割，又無因物之使
          用目的不能分割或約定不分割之情形，茲為管理方便訴請分割。
  （三）、只要公平分割，原則同意任何一案；同意南北取直分割。
三、證據：提出土地登記簿謄本、繼承系統表為證。
乙、被告丑○○方面：
一、聲明：駁回原告之訴。
二、陳述：對於丙案部分：被告丑○○同意該分割圖，維持現有巷道寬度，對於該分
    割圖之六米路不同意；對於巷道無法達成共識，則房子通通拆掉分割，多餘部分
    再重分，Ｅ南邊部分土地同意分給被告己○○等人，該處破舊房屋可以拆除，同
    意分割南北取直。同意以現況分割。
丙、被告亥○方面：
一、聲明：駁回原告之訴。
二、陳述：不同意丙案，亦不同意該案所為之金錢補償，對於Ｄ部分巷道不同意共有
    方式，依照原舊路通行方式即可。同意Ｉ部分面積調整應有面積為二分之一，Ｂ
    、Ｃ、Ｅ應有部分面積各為九分之一，面積增減部份以金錢補償，同意分割南北
    取直。
丁、被告癸○、壬○、戌○方面：
一、聲明：駁回原告之訴。
二、陳述：不同意丙案，堅持留六米道路，若不同意則分割呈南北向。對於丁案無意
    見，同意Ｄ部分面積調整為Ｉ部分應有面積為二分之一，Ｂ、Ｃ、Ｅ應有部分面
    積各為九分之一，面積增減部份以金錢補償。同意戊案。要求留通路。同意分割
    南北取直。同意承擔新開道路，若其他被告不願意承擔道路，建議分割取直，不
    拆除丑○○、未○○、子○○之房屋。
戊、被告卯○○、午○○、天○○○、酉○○方面：
一、聲明：駁回原告之訴。
二、陳述：任何一案無意見，只要求有路通行即可，同意南北取直分割。
己、被告地○○、子○○、未○○方面：
一、聲明：駁回原告之訴。
二、陳述：以現有狀況分割。同意分割南北取直。被告未○○並表示同意丁案。
庚、被告己○○、庚○○、戊○○方面：
一、聲明：駁回原告之訴。
二、陳述：同意分割南北取直。就丙案之Ｄ部分同意應有部份為三分之二，Ｉ部分西
    方巷道應由Ｇ、Ｈ、Ｊ維持共有，多餘部份以金錢補償；同意接受Ｅ南邊部分土
    地，但有兩條路則無法同意。對於丁案部分：Ｉ部分西方巷道應由Ｇ、Ｈ、Ｊ維
    持共有，，面積不足部分由Ｄ南邊土地補足。同意承擔新開道路，若其他被告不
    願意承擔道路，建議分割取直，不拆除丑○○、未○○、子○○之房屋。丑○○
    、未○○、子○○之房屋。被告戊○○並表示不同意戊案。
辛、被告丙○○、甲○○、辛○○、寅○○、辰○○方面：
    未於言詞辯論其日到場，亦未提出書狀作何聲明或陳述。
壬  被告巳○○、丁○○方面：
    未於最後言詞辯論其日到場，亦未提出書狀作何聲明或陳述。
       理    由
一、本件被告卯○○、午○○、酉○○、寅○○、地○○、子○○、巳○○、辰○○
    、未○○、丑○○、亥○、丁○○、丙○○、甲○○、辛○○、天○○○未於最
    後言詞辯論期日到場，核無民事訴訟法第三百八十六條各款所列情形，爰依原告
    之聲請，由其一造辯論而為判決。
二、原告起訴時係請求被告卯○○、午○○、酉○○、寅○○應辦理繼承登記，進而
    請求分割系爭土地，訴狀送達後又因系爭土地面積有誤，追加被告應協同原告至
    雲林縣西螺地政事務所辦理面積更正登記之訴，被告均未表示不同意其追加，況
    原告所追加之訴，同為系爭土地分割所生之糾紛，且不甚礙被告之防禦及訴訟之
    終結，依民事訴訟法第二百五十五條第一項第七款之規定，應與准許，合先敘明
    。
三、又按因繼承、強制執行、公用徵收或法院之判決，於登記前已取得不動產物權者
    ，非經登記，不得處分其物權，同法第七百五十九條亦定有明文。本件系爭遺產
    為上開不動產之應有部分，為不動產之物權，依上開規定，非經登記不得處分，
    而被告卯○○、午○○、酉○○、寅○○等四人既未就其共同繼承原共有人廖萬
    愛之應有部分為繼承登記，原告為達成分割上開共有物之目的請求該被告辦理繼
    承登記，為有理由，應予准許。
四、按各共有人得隨時請求分割共有物。但因物之使用目的不能分割或契約訂有不分
    割之期限者，不在此限；共有物之分割，依共有人協議之方法行之，分割之方法
    不能協議決定者，法院得因任何共有人之聲請命以裁判分割，民法第八百二十三
    條第一項、第八百二十四條第一項、第二項分別定有明文。
五、經查，兩造共有之系爭土地之面積應為○‧三四五六六○公頃，卻誤載為○‧三
    五一一公頃，為兩造所不爭執，復據本院通知雲林縣西螺地政事務所派員會同勘
    驗屬實，製有勘驗筆錄及土地複丈成果圖在卷可稽；從而，原告請求被告應協同
    原告向雲林縣西螺地政事務所將兩造共有系爭土地之面積更正為○‧三四五六六
    ○公頃，核屬有據，應予准許。
六、復查，兩造共有之系爭土地之使用現狀，業據本院通知雲林縣西螺地政事務所派
    員會同勘驗屬實，製有勘驗筆錄及土地複丈成果圖在卷可稽，一如前述。本件原
    告主張兩造就系爭土地並無訂立不分割之特約，且兩造迄言詞辯論終結前，仍未
    能達成一致之協議，而依系爭土地之使用目的及使用現況，揆諸前揭規定及說明
    ，當無不能分割之情事。
七、查系爭土地西面及北面均臨巷道，業經本院履勘現場明確，有上開勘驗筆錄及地
    籍圖謄本在卷可稽，本院另囑託雲林縣西螺地政事務所實地測量並製有土地複丈
    成果圖可參。本院審酌各共有人意願、地形之完整、對外交通之便利、公平原則
    、使各共有人分得之土地日後能充分利用及兩造共識以南北取直分割，盡量不拆
    除房子等情，認採如附圖己案所示之方案分割較為妥適，爰判決如主文第二項所
    示。
八、本件係因分割共有物而涉訟，被告之行為可認係按當時之訴訟程度為伸張或防禦
    權利所必要，故由勝訴之原告亦負擔一部分訴訟費用，併此敘明。
九、據上論結，原告之訴為有理由，依民事訴訟法第三百八十五條第一項前段、第二
    項、第七十八條、第八十五條第一項但書、第八十一條二款，判決如主文。
中      華      民      國    九十    年      七      月    十九      日
                                臺灣雲林地方法院民事第二庭
~B法      官  陳婉玉
右為正本係照原本作成。
如對本判決上訴，須於判決送達後廿日內向本院提出上訴狀。
中      華      民      國    九十    年      七      月    十九      日
~B法院書記官  陳美華


司法院資訊處製作；財團法人民間司法改革基金會備份。
